最高法院民事判決　　　　　　　　　　　　　　　八十六年度台上字第二六二○號
　　上　訴　人　丙 ○ ○
　　　　　　　　乙 ○ ○
　　　　　　　　賴 高 山
　　　　　　　　賴 明 德
　　　　　　　　賴 西 湖
　　　　　　　　涂 谷 平
　　　　　　　　賴 金 木
　　　　　　　　賴 江 訓
　　　　　　　　賴 金 和
　　　　　　　　賴 朝 國
　　　　　　　　賴 金 枝
　　　　　　　　李賴清春
　　　　　　　　賴 俊 嶧
　　　　　　　　賴 俊 吉
　　　　　　　　賴 艷 秋
　　右　三　人
　　法定代理人　官 金 鳳
　　上　訴　人　賴 石 福
　　　　　　　　賴 水 生
　　　　　　　　黃 枝 萬
　　　　　　　　賴 禮 儀
　　　　　　　　徐 麗 華
　　　　　　　　賴　　棟
　　被 上訴 人　甲 ○ ○
右當事人間請求分割共有物事件，上訴人對於中華民國八十五年十二月三日台灣高等
法院台南分院第二審判決（八十五年度上字第一八○號），提起上訴，本院判決如左
：
    主  文
原判決廢棄，發回台灣高等法院台南分院。
    理  由
按本件為分割共有物之訴訟，其訴訟標的對於共有人全體必須合一確定，故雖僅由丙
○○、乙○○提起第三審上訴，惟其上訴效力仍及於原審同造之當事人賴高山、賴明
德、賴西湖、涂谷平、賴金木、賴江訓、賴金和、賴朝國、賴金枝、李賴清春、賴俊
嶧、賴俊吉、賴艷秋、賴石福、賴水生、黃枝萬、賴禮儀、徐麗華、賴棟，爰併列為
上訴人，合先明。
次查，被上訴人主張：坐落嘉義縣太保市○○段第三○號面積○點三八三○一○公頃
土地（下稱系爭土地）係兩造共有，其應有部分如原判決附圖（下稱附圖）持分額欄
所示。兩造無不分割特約，土地亦無不能分割情形，惟無法達成分割協議等情。求為
分割共有物之判決。
上訴人乙○○、賴高山、賴明德、賴西湖、涂谷平、賴金木、賴江訓、賴石福、賴俊
吉、賴俊嶧、賴艷秋則以：乙○○不同意伊所有之房屋，因分割被拆除。又第一審判
決之分割方案關於賴高山、賴明德分得部分，超過使用面積分別為○點○○二七八一
及○點○○一九一四公頃，而應提出補償金額達新台幣（下同）二十七萬八千一百元
及十九萬一千四百元之多，非其所能負擔。另賴禮儀所分得Ｌ部分，兩面均臨道路，
受益最多，對其他共有人不公平。而賴西湖原分管土地上有房屋，將被拆除兩間無法
使用，損失甚鉅。且賴金木之房屋如能保留，則道路同意改為南北向等語；上訴人賴
水生、黃枝萬以：同意按第一審之分割方案，道路仍照東西向等語；上訴人賴禮儀以
：同意按附圖所示甲方案分割，道路留東西向比較浪費土地等語。資為抗辯。
原審廢棄第一審判決之分割方法，改判如附圖所示乙案之原物分割及命金錢補償之方
法，無非以：被上訴人主張之事實，業據提出土地登記簿謄本為證，並為上訴人所不
爭執，堪信為真實。被上訴人請求判決分割，即無不合。查，系爭土地略呈四方形，
其西邊及西南邊臨私設道路，土地上為大部分共有人之房屋占用，此經受命法官至現
場勘驗屬實，有勘驗筆錄及複丈成果圖在卷可稽。是本件參酌上開情形，自以依現共
有人使用現狀分割，並再開闢一道路供分得裏地之共有人出入之原則為最佳之分割方
法。茲審酌第一審判決之分割方案，其所留設之道路有一部分（西邊部分）為東西向
，另一部分（靠東邊部分）為南北向，並於中間交會，致成一約九十度之轉角，非僅
造成道路使用之不便，且上訴人賴金木等人復無法利用該道路，道路面積又高達六八
一點六一平方公尺，造成土地之浪費；其將上訴人黃枝萬分得土地分成兩部分，不但
使其無法集中使用，亦影響上訴人賴水生分得土地之完整，自屬不當。至於附圖所示
之甲方案，雖將上開道路全部闢為南北向，而使共有人土地分成東西兩部分，依次排
列，井然有序，而無上述之缺點，自較理想。惟此方案分配與上訴人丙○○之Ｆ部分
、賴棟之Ｇ部分土地均過於狹長，經以比例尺換算其寬度，Ｆ部分僅約三公尺，Ｇ部
分為四公尺，惟深度均達二十六公尺餘，顯不利於土地之利用，亦有不當。而附圖所
示乙方案，係將甲方案中分配與上訴人丙○○、賴棟、黃枝萬之Ｆ、Ｇ、Ｈ三部分予
以調整，將分配與上訴人丙○○之Ｆ部分改在上訴人乙○○（即Ｋ部分）之東邊，使
成東西向，並臨接私設之五米道路，其南邊之土地則分配與上訴人賴棟、黃枝萬二人
。如此，彼三人之土地均十分方整，自有利於建築使用，而無甲方案之缺點。又此方
案雖使上訴人丙○○、乙○○之現有房屋無從保存，惟查該二人之房屋係屬鄉下老舊
之木造平房，有勘驗筆錄為憑，且其二人亦已遷往桃園市，而未在上址居住，俟將來
分割確定後，即可改建或作其他處理。因之，自應考慮土地分割後之建築使用方便，
以增加土地之經濟價值，不應為保留該部分建物，而妨礙土地之分割利用。另上訴人
賴金木之房屋，因道路改變所受影響者，僅一木造平房，其面積僅為一五點一五平方
公尺，對其權益影響不大，至於上訴人賴金木其他之鋼筋混凝土二層樓房及磚木造平
房之受影響，並非因道路改變所致，而上訴人賴金木既同意第一審所分割之編號Ｄ部
分之位置，該部分土地並未因道路之改變而受影響，是本方案之道路並未使上訴人賴
金木之權益受損。此外，上訴人賴高山、賴明德之面積略有增加，係因顧及其所處位
置及地形完整關係所致。從而，系爭土地應依乙方案為分割，各共有人分得面積及位
置，如原判決主文所示，其中分配與賴金木、賴金和、賴江訓、賴朝國、賴金枝、李
賴清春、賴俊嶧、賴俊吉、賴艷秋（下稱賴金木等九人），則仍保持公同共有關係。
其次，按以原物為分配時，如共有人中，有不能按其應有部分受分配者，得以金錢補
償之，民法第八百二十四條第三項定有明文。查，系爭土地依前開方法為分配後，上
訴人賴西湖、黃枝萬、丙○○、賴棟、賴禮儀及賴金木等九人所分得土地面積，較其
應有部分計算之面積有所減少，而上訴人賴水生、賴水欉、賴明德、賴高山、賴石福
（原審誤載為賴高山）所分配之面積則有所增加（詳加乙方案圖例欄所載），則依上
開原物分配結果，部分共有人顯有不能按其應有部分受分配者，自應命為以金錢補償
之。次查，系爭土地經第一審函請嘉義縣政府鑑定結果，為每平方公尺一萬元，依此
計算，則上開土地分配有所增減之共有人，應命互補金額如原判決附表所示等詞。為
其判斷之基礎。
查，以原物為分配時，因共有人有不能按其應有部分而受分配，經法院依民法第八百
二十四條第三項之規定以金錢補償者，其補償金額之多寡，自應斟酌該共有物之一般
市價決定之，否則法院所定補償之金額，若低於一般市價時，對於受補償之共有人，
不免蒙受損失，殊非持平之道。且同一地號內之土地，因所處位置、臨街深度之不同
，有優劣之分，致其價值當有所差異，是法院所定補償金額，亦應斟酌上情，始為適
當。原審僅以嘉義縣政府鑑定之價格作為計算補償金額之標準，而未說明該鑑定價格
與系爭土地之一般市價是否相當；且亦未斟酌各共有人分得裏地部分土地之價值是否
較差，其所受補償金額是否應較高等情，即嫌疏略。又原審於判決主文諭知受金錢補
償之權利人中之被上訴人及上訴人徐麗華二人，未於理由欄內說明該二人應受金錢補
償之理由，尚屬可議。再者，原判決附表已列上訴人涂谷平應受金錢補償之比例，惟
主文及理由均未就此為任何諭知及說明，亦欠允洽。上訴論旨，指摘原判決違背法令
，求予廢棄，非無理由。
據上論結，本件上訴為有理由。依民事訴訟法第四百七十七條第一項、第四百七十八
條第一項，判決如主文。
中      華      民      國    八十六    年      八      月    二十二    日
                              最高法院民事第三庭
                                  審判長法官  范  秉  閣
                                        法官  朱  錦  娟
                                        法官  朱  建  男
                                        法官  許  澍  林
                                        法官  蘇  達  志
      右正本證明與原本無異
                                              書  記  官
中      華      民      國    八十六    年      九      月      五      日
